【裁判字號】    96,再易,9
【裁判日期】    970327
【裁判案由】    再審之訴
【裁判全文】
臺灣苗栗地方法院民事判決               96年度再易字第9號
再審原告    丙○○
訴訟代理人  張績寶律師
再審被告    丁○○
            乙○○
            癸○○○
            己○○
            壬○○
            庚○○
            辛○○
            戊○○
            甲○○○
上列當事人間請求再審之訴事件，再審原告對於中華民國96年7
月9 日本院95年度簡上字19號確定判決提起再審之訴，本院判決
如下：
    主  文
再審之訴駁回。
再審訴訟費用貳萬零陸拾貳元由再審原告負擔。
      理  由
一、再審原告主張：(一)依再審原告父親湯協祥與母親賴連妹之離
    婚協議書所載，湯協祥願將賴連妹所有稅籍號碼3307號房屋
    （下稱3307號房屋）佔用之基地贈與賴連妹，雖未辦妥所有
    權移轉登記，惟賴連妹就土地或建物均是本於所有權之意思
    而占有，佔用土地之權源非基於湯協祥之同意，而是本於湯
    協祥之贈與，原確認判決認定「二人間已有湯協祥願提供土
    地與賴連妹所有3307號房屋使用之合意」之見解，顯與2 人
    協議書所載不符，認事用法，顯有違誤。系爭3307號房屋為
    賴連妹所有時，就房屋坐落基地既有合法使用權源，則賴連
    妹將系爭3307號房屋贈與再審原告後，再審原告就房屋之基
    地應有正當使用權源，此即學理所謂「占有權之連鎖」(二)系
    爭3307號房屋與坐落土地所有權，雖與最高法院48年台上字
    第1457號判例中「土地及房屋同屬於一人」之要件不符，然
    依最高法院95年度台上字第551 號判決、91年度台上字第19
    19號判決要旨，可知在土地與房屋非同一人所有，為使房屋
    所有權與基地利用權一體化，應類推適用，進一步認基地使
    用權不因基地所有權嗣後之變動而受影響，藉以調和土地與
    建物之利用關係，以符合社會正義之要求。原確認判決認本
    件土地及房屋原分屬湯協祥與賴連妹所有，不能適用民法第
    425 條之1 及相關裁判見解，未詳究民法第425 條之1 及相
    關實務見解之立法目的及精神，且原確定判決就此非再審被
    告主張之法律關係，未令再審原告有辯論之機會，遽認再審
    原告為無權占有，有違上開實務見解，亦有違民事訴訟法第
    199 條之規定及民事訴訟辯論主義，難謂無適用法則之錯誤
    。(三)又原確定判決附圖編號Ｏ地上物係佔用苗栗市○○○段
    108 之32地號土地，上開土地乃賴連妹所有，賴連妹雖僅將
    3307號建物贈與再審原告，並未贈與108 之32地號土地，惟
    房屋受讓人與土地所有權人間在房屋得使用期限內有租賃關
    係存在，且賴連妹之繼承人應繼承賴連妹容忍再審原告佔用
    土地之義務，原審就編號Ｏ地上物使用土地權源，未予詳究
    ，即認屬無權占有，且不適用民法第425 條之1 規定及最高
    法院88年度台上字第1304號、92年度台上字第1052號、87
    年度台上字第1742號、88年度台上字第1412號判決意旨，顯
    有判決不適用法則之違誤。(四)又附圖編號Ｏ坐落之108 之32
    地號土地，面積僅4 平方公尺，再審被告取回該地根本無法
    為有效利用，而再審原告所有之108 之19地號土地與108 之
    32地號土地毗鄰，如無法與108 之32地號土地合併使用，依
    苗栗縣畸零地使用自治條例規定，再審原告使用108 之19地
    號土地建築時，需退縮近12公尺，再審被告此部分請求顯屬
    權利濫用，惟原確定判決竟認再審被告請求非權利濫用。另
    附圖編號R 地部分之界址尚未釐清，原確定判決即為再審原
    告不利之認定。綜上所述，原確定判決實構成民事訴訟法第
    49 6條第1 項第1 款適用法規顯有錯誤之違法，為此乃提起
    本件再審之訴，並聲明：(一)原確定判決廢棄。(二)上廢棄部分
    ，再審被告請求拆除第一審判決附圖所示Ａ、Ｂ、Ｃ、Ｅ、
    Ｆ、Ｈ、Ｉ、Ｊ、Ｌ、Ｍ、Ｎ之訴及第二審之上訴，及其假
    執行之聲請均駁回。
二、再審被告則以：108 之19地號土地並無圖簿不符之情形，10
    7 之3 圖上面積145.63平方公尺，再審原告即已佔用土地，
    如依照登記面積196 平方公尺，則再審原告佔用的土地更多
    ，而且拆屋還地並無影響再審原告所有108 之19土地等語置
    辯。並聲明：駁回再審之訴。
三、按民事訴訟法第496 條第1 項第1 款所謂適用法規顯有錯誤
    者乃係指確定判決所適用之法規顯然不合於法律規定，或與
    司法院現尚有效及大法官會議之解釋，或本院尚有效之判例
    顯然違反者而言；所謂適用法規顯有錯誤，係指確定判決就
    事實審法院所確定之事實適用法規顯有錯誤而言，至事實審
    法院認定事實錯誤，調查證據欠周或判決不備理由，雖得於
    判決確定前據為提起上訴之理由，究與適用法規顯有錯誤有
    別，當事人不得據以提起再審之訴（最高法院63年台上字第
    880 號判例意旨參照）。又民事訴訟法第496 條第1 項第1
    款所謂適用法規顯有錯誤，係指原確定判決就其取捨證據所
    確定之事實適用法規有錯誤而言，不包括認定事實不當，亦
    不包括漏未斟酌證據及認定事實錯誤之情形在內（最高法院
    63年台上字第880 號判例參照）。
四、再審原告雖指陳本院95年度簡上字19號民事確定判決，有適
    用法規顯有錯誤之民事訴訟法第496 條第1 項第1 款再審事
    由云云，然查：
  (一)原確認判決依再審原告於原審提出之離婚證明書，認定湯協
    祥願提供土地與賴連妹所有3307號房屋使用之合意，進而認
    賴連妹為有權占有，原確定判決認定與該離婚證明書所載並
    無不符。至再審原告所稱「占有權之連鎖」係學說理論，並
    非法律規定，再審原告就此未能指明原確定判決，不合於何
    法律之規定，空言原確定判決認事用法顯有違誤，委不足取
    。
  (二)民事訴訟法第496 條第1 項第1 款所謂適用法規顯有錯誤者
    乃係指確定判決所適用之法規顯然不合於法律規定，或與司
    法院現尚有效及大法官會議之解釋，或最高法院尚有效之判
    例顯然違反者而言。再審原告所指最高法院95年度台上字第
    551 號、91年度台上字第1919等判決，並非最高法院之判例
    ，則再審原告以原確定判決未適用上開最高法院判決要旨有
    適用法規顯有錯誤云云，自屬無據。
  (三)原確定判決附圖編號Ｏ所示地上物，係再審原告在108 之32
    地號土地上搭蓋，而108 之32地號土地係再審原告與被告等
    人公同共有，再審原告未經全體公同共有人同意，無擅自搭
    蓋房屋使用之權利等語（見原確定判決第9 頁第1 行），已
    認定再審原告就附圖Ｏ係無權佔用。再審原告指陳：原確定
    判決就編號Ｏ地上物使用土地權源，未予詳究云云，實不足
    採。再者，原確定判決附圖編號Ｏ地上物，既係再審原告未
    經全體公同共有人同意擅自搭蓋，自無民法第425 條之1 規
    定及最高法院88年度台上字第1304號、92年度台上字第1052
    號、87年度台上字第1742號、88年度台上字第1412號判決意
    旨（以上均非最高法院之判例）之適用，再審原告以此指陳
    原確定判決適用法規顯有錯誤，洵非可採。
  (四)另原審以再審原告所有108 之19地號土地可連接後方108 之
    28地號土地上巷道對外聯絡，認定再審被告請求拆除無權占
    用108 之32地號上建物，並未妨礙再審原告對108 之19地號
    土地之使用，而無權利濫用之情事，經核係屬原審認定事實
    之職權行使，則再審原告以其所有土地建築時，需退縮近12
    公尺，主張再審被告濫用權利云云，係就原確定判決認定事
    實之職權行使加以指摘，非屬適用法規顯有錯誤，是再審原
    告主張原確定判決有不適用法則之違誤云云，亦不可採。
  (五)又再審原告所指，附圖編號R 地部分之界址尚未釐清云云，
    原確定判決認定此部分之事實，係以苗栗地政事務所複丈成
    果圖為據，此係原確定判決就證據之取捨，與適用法規無涉
    ，再審原告以此指陳原確定判決適用法規顯有錯誤，亦非可
    採。
五、綜上，再審原告主張上揭確定判決有民事訴訟法第496 條第
    1 項第1 款之再審事由，委無可取，其執上開理由提起本件
    再審之訴，顯無理由，爰依同法第502 條第2 項之規定，不
    經言詞辯論，逕以判決駁回。
六、據上論結，本件再審之訴為無理由，爰依民事訴訟法第502
    條第2項、第78條，判決如主文。
中    華    民    國    97    年    3     月    27    日
                  民事庭審判長法  官  詹駿鴻
                              法  官  邱光吾
                              法  官  吳國聖
以上正本係照原本作成。
本判決不得上訴。
                              書記官  葉俊宏
中    華    民    國    97    年    3     月    27    日


司法院資訊處製作；財團法人民間司法改革基金會備份。
